【裁判字號】    98,上易,452
【裁判日期】    980722
【裁判案由】    詐欺
【裁判全文】
臺灣高等法院臺南分院刑事判決      98年度上易字第452號
上  訴  人  臺灣臺南地方法院檢察署檢察官
被      告  丙○○
上列上訴人因被告詐欺案件，不服臺灣臺南地方法院98年度易字
第416號中華民國98年4月28日第一審判決（起訴案號：臺灣臺南
地方法院檢察署98年度偵緝字第133號），提起上訴，本院判決
如下：
    主  文
原判決撤銷。
丙○○犯幫助詐欺取財罪，處有期徒刑陸月，如易科罰金，以銀
元參佰元即新台幣玖佰元折算壹日。減為有期徒刑參月，如易科
罰金，以銀元參佰元即新台幣玖佰元折算壹日。
    事  實
一、丙○○明知將自己之金融機構帳戶提供他人使用，將可能遭
    犯罪集團利用作為犯罪贓款匯進提出所用，使偵辦刑事案件
    之司法警察無從查知其真正身分，仍基於幫助詐欺取財之犯
    意，於民國（下同）92年10月29日前某日，在不詳地點，將
    其所有之臺南縣永康郵局0000000-0000000號帳戶存摺、印
    章提款卡及密碼，交與真實姓名年籍不詳、名為「志豪」之
    人使用。嗣犯罪集團輾轉取得上開帳戶後，即意圖為自己不
    法之所有，分別於92年10月29日、30日，撥打電話予甲○○
    、乙○○，佯稱中獎需先繳交手續費為由，致甲○○、乙○○不疑有他，而於同日分別自渠等所有之萬泰銀行、合作金
    庫銀行帳戶轉帳匯款新台幣7萬元、2萬元至丙○○前開帳戶
    ，旋遭提款一空。嗣甲○○、乙○○察覺有異，始知受騙。
二、案經高雄縣政府警察局移送臺灣臺南地方法院檢察署檢察官
    偵查起訴。
    理  由
甲、証據能力部分：
    按被告以外之人於審判外之陳述，雖不符前四條之規定，而
    經當事人於審判程序同意作為證據，法院審酌該言詞陳述或
    書面陳述作成時之情況，認為適當者，亦得為證據。當事人
    、代理人或辯護人於法院調查證據時，知有第159條第1項不
    得為證據之情形，而未於言詞辯論終結前聲明異議者，視為
    有前項之同意，刑事訴訟法第159條之5第1項、第2項分別定
    有明文。查本件判決下列所引用之供述証據，被告於本院準
    備程序期日就上開供述証據之証據能力均表示「無意見」（
    見本院卷第40頁），且迄於本院審理期日前，檢察官、被告
    均未聲明異議，本院審酌該供述證據之取得過程並無瑕疵，
    與本案待證事實間復具有相當之關聯性，以之為本案證據尚
    無不當，自得採為證據。
乙、實體方面：
一、訊據被告丙○○固不否認曾將其於永康郵局所申請的帳號
    0000000-0000000號帳戶之存摺、提款卡及印章、密碼等物
    交付予姓名年籍不詳之「志豪」之人，及上開帳戶有遭詐欺
    集團成員利用，致被害人甲○○、乙○○因遭詐騙而分別匯
    款7萬元、2萬元至上開帳戶等事實，惟矢口否認有何幫助詐
    欺取財之犯行，辯稱：「志豪」係其友人，因帳戶遭凍結，
    無法使用，而向伊借用上開帳戶存摺，伊並無幫助詐欺之故
    意云云。
二、經查：
  (一)被告上開帳戶遭詐欺集團成員利用作為詐欺取財工具，以佯
    稱中獎需先繳交手續費為由，致被害人甲○○、乙○○因而
    受騙，並於上揭時間分別匯款7萬元、2萬元至被告所有上開
    帳戶等事實，業據証人即被害人甲○○、乙○○於警詢中指
    証綦詳，並有被告上開帳戶開戶申請資料及歷史交易明細各
    1份可稽，此部份事實應可認定。
  (二)被告雖否認提供上開帳戶供詐欺集團詐騙使用，並以上開情
    詞置辯。但查：
  １被告雖辯稱「其友人『志豪』帳戶遭凍結，因而將其上開帳
    戶存摺等借與『志豪』」云云，惟其於偵查中則供述「該帳
    戶係伊申請用來存款之用，但都沒有在用，且該帳戶不見了
    ，很久沒有用了」等語（見偵緝卷第23頁），足見被告就該
    帳戶有無借與他人使用一節，先後所為之供述已有不符；則
    若果真該帳戶存摺確有借與『志豪』之人使用，衡情又豈有
    不於偵查中陳述清楚？乃竟於原審審理中始為上開辯解，其
    真實性已有可疑；再者，稽之被告於偵查、原審及本院歷次
    之供述，其申請該帳戶係為供存款之用，其並不知『志豪』
    之真實姓名，及確實之住處，顯見被告與『志豪』之人並非
    熟識，而被告申請上開帳戶又係供作存款使用，則被告顯有
    使用該帳戶之需要甚明，乃竟未使用該帳戶，反而將該帳戶
    之存摺、印章、提款卡及密碼提供與不熟識之『志豪』，致
    被告本人無法使用該帳戶，已違被告申請該帳戶之本意，則
    被告所辯「無幫助詐欺之意」云云，已難信採。
  ２再查，目前個人向各金融機構開設帳戶，手續甚為簡便且無
    何困難，自毋庸支付任何租金，或向他人借用、購買帳戶之
    必要，且如非供犯罪之非法使用，自無置自己名義帳戶不用
    ，而取得他人帳戶使用之必要。且金融存款帳戶事關存戶個
    人財產權益之保障，其與存戶印鑑章或金融卡結合，具高度
    專有性，縱有特殊情況偶有將存摺、提款卡交付與本人親密
    之人使用之需，亦必深入瞭解其用途後再行提供，且會事後
    要求返還並密切注意帳戶使用狀況；又金融機構帳戶存摺、
    提款卡及提款卡密碼僅得作為帳戶所有人本人存、提款及他
    人匯款之用，除此之外，並無其他作用，為具高度屬人性及
    隱密性之理財工具，而將存摺、提款卡及密碼交與不認識之
    陌生人，以金融機構帳戶之本質及功能而言，對方除將之作
    為犯罪贓款匯入、提出並隱藏犯罪集團身分之用外，並無其
    他用途。而邇來不法人士利用收購、借用、竊取存摺或其他
    財產上重要證件，以從事竊盜、詐欺取財、恐嚇取財或其他
    財產上犯罪之情事層出不窮，該等犯罪多數均係利用人頭帳
    戶作為出入帳戶，並經媒體廣為披載，已為社會大眾所週知
    ，被告交付上開帳戶存摺、提款卡等物與「志豪」之人時，
    已係年滿二十歲之成年人，且並非毫無智識能力之人，對此
    應知之甚詳，且於交付上開帳戶存摺等物與「志豪」之人時
    ，「志豪」之人所有帳戶又遭凍結，則若非「志豪」之人之
    帳戶供作犯罪使用，「志豪」之人又何須向被告供用上開帳
    戶，則被告所辯「不知其帳戶遭詐欺集團使用」云云，已難
    信採。
  ３又查，被告將其上開「帳戶」交與「志豪」之人使用後，並
    未向「志豪」之人索回上開帳戶存摺、提款卡等物，且均未
    有掛失帳戶及報警之行為，而上開帳戶並經列為警示帳戶，
    該帳戶遲至94年6月13日經郵局結清銷戶等情，又有中華郵
    政股份有限公司臺南郵局97年9月1日南營字第0971201130號
    函及附件附於警卷足憑，顯見被告就「志豪」之人事後是否
    返還該帳戶存摺等物，並不在意，則若非被告知悉該帳戶存
    摺等物將供作犯罪使用，又何以如此？
  ４另參酌被告於87年12月15日申請上開帳戶時並未申請提款卡
    ，並於92年10月9日現金提款後，帳戶餘額僅剩100元，隨即
    於92年10月16日申請提款卡，至同年月20日核發提款卡時，
    該帳戶餘額亦僅剩100元，又有上開中華郵政股份有限公司
    臺南郵局97年9月1日南營字第0971201130號函檢送之客戶歷
    史交易清單可稽（見警卷第26頁），被告自開戶日起至申請
    提款卡當日帳戶內僅餘100元，顯見被告並無使用提款卡之
    需求及必要，再佐以被告取得該提款卡後，被害人甲○○於
    同年月29日匯款7萬元至被告上開帳戶，被害人匯款日距被
    告取得該提款卡僅短短9日，則被告申請提款卡若非係為供
    「志豪」之人使用，衡情又何須如此？準此，被告若果真係
    單純因「志豪」之人帳戶遭凍結，而將其帳戶借與「志豪」
    之人，且無幫助詐欺之意，則被告交付該帳戶之存摺、印章
    即可，又何須申請提款卡給「志豪」之人？益証被告將其上
    開帳戶存摺、印章、提款卡及提款卡密碼交與「志豪」，就
    上開帳戶資料將供作詐騙集團施詐之工具一節，應有知悉，
    被告所辯「無幫助詐欺」云云，自無足取。
  (三)綜上所述，被告將其所有臺南縣永康郵局0000000-0000000
    號帳戶存摺、印章提款卡及密碼，交與真實姓名年籍不詳、
    名為「志豪」之人使用，顯有幫助詐欺之犯意及行為，被告
    上開所辯，均係事後卸責之詞，均無可採，本件事証明確，
    被告犯行，堪以認定。
三、查刑法第33條第5款、第41條、第68條等條文，已於94年2月
    2日修正公布，其中：(一)第41條已由原先之「犯最重本刑為5
    年以下有期徒刑以下之刑之罪，而受6個月以下有期徒刑或
    拘役之宣告，因身體、教育、職業、家庭之關係或其他正當
    事由，執行顯有困難者，得以1元以上3元以下折算1日，易
    科罰金。但確因不執行所宣告之刑，難收矯正之效，或難以
    維持法秩序者，不在此限」、「併合處罰之數罪，均有前項
    情形，其應執行之刑逾6月者，亦同」之規定，修正為「犯
    最重本刑為5年以下有期徒刑以下之刑之罪，而受6個月以下
    有期徒刑或拘役之宣告者，得以新臺幣1千元、2千元或3千
    元折算1日，易科罰金。但確因不執行所宣告之刑，難收矯
    正之效，或難以維持法秩序者，不在此限」、「前項規定於
    數罪併罰，其應執行之刑未逾6月者，亦適用之」，另罰金
    罰鍰提高標準條例第2條亦配合修正，將原先之「依刑法第
    41條易科罰金或第42條第2項易服勞役者，均就其原定數額
    提高為1百倍折算1日；法律所定罰金數額未依本條例提高倍
    數，或其處罰法條無罰金刑之規定者，亦同」之規定，予以
    修正刪除。(二)第33條第5款由原先之「罰金：1元以上」，修
    正為「罰金：新臺幣1千元以上，以百元計算之」；(三)第68
    條由原先之「拘役或罰金加減者，僅加減其最高度」，修正
    後關於罰金刑部分移至第67條而規定「有期徒刑或罰金加減
    者，其最高度及最低度同加減之」，並均自95年7月1日起施
    行。依上開規定，易科罰金之折算標準部分，已由以銀元3
    百元即新台幣9百元，修正為以新台幣3千元、或2千元、或1
    千元折算1日，修正後之規定並未有利於被告；又罰金既由1
    元以上，提高為1千元以上，無異提高法定刑為罰金時之可
    科處之最低刑為1千元，修正後之規定亦未有利於被告；關
    於罰金刑減輕或加重部分，修正前刑法第68條僅就罰金之最
    高度加減之，但修正後刑法第67條，就罰金刑之最高度、最
    低度同加減之，則被告所犯之幫助詐欺罪有刑之減輕時，因
    罰金刑同為減輕結果，以修正後之規定有利於被告；則綜合
    上情比較新舊法結果，除罰金刑減輕之規定外，自以修正前
    刑法第33條第5款、第41條之規定有利於被告，依刑法第2條
    第1項前段規定，應適用行為時法即修正前刑法第33條第5款
    、第41條及罰金罰鍰提高標準條第2條之規定，合先敘明。
    又本件既應分別適用95年7月1日施行前刑法之規定，基於新
    舊法不得割裂適用之原則，關於罰金刑減輕部分，應一體適
    用修正前刑法第68條關於罰金刑減輕之規定；另本件亦有罰
    金罰鍰提高標準條例第1條規定之適用，而無新增訂刑法施
    行法第1之1條規定之適用，均合先敘明。
四、按連續幫助與幫助連續為不同之犯罪態樣，如基於概括犯意
    ，多次幫助他人犯罪，為連續幫助，該幫助者有多次犯罪行
    為；如以一幫助行為，幫助他人連續犯罪，則為幫助連續，
    就幫助犯而言，僅有一次犯罪行為。查被告基於幫助之故意
    而提供上開帳戶存摺、印章、提款卡及密碼與「志豪」之人
    ，供作詐欺集團向上開被害人詐欺取財之工具，已如上述，
    被告並未參與詐欺取財之行為，其顯係以幫助之意思，參與
    詐欺取財構成要件以外之行為，為幫助犯，被告基於上開幫
    助意思，僅有一次交付帳戶存摺、印章、提款卡及密碼之幫
    助行為，核其所為，係犯刑法第30條第1項、第339條第1項
    之幫助詐欺取財罪。被告幫助他人犯詐欺取財罪，為從犯，
    並按正犯之刑減輕之。
五、原審未詳予審酌卷証資料，遽為被告無罪判決之諭知，顯有
    未當，檢察官上訴，以上開情詞指摘原判決不當，為有理由
    ，應由本院將原判決予以撤銷改判；爰審酌被告犯罪之動機
    、目的、手段，其智識程度、犯罪所生之損害，及犯罪後之
    態度等一切情狀，量處有期徒刑6月，並諭知易科罰金之折
    算標準，以示懲儆。又按中華民國96年罪犯減刑條例第5條
    規定：「本條例施行前，經通緝而未於中華民國96年12月31
    以前自動歸案接受偵查、審判或執行者，不得依本條例減刑
    。」，其立法意旨乃考量通緝犯係惡意逃避法律制裁，並無
    接受裁判或執行及悔改之意，如嗣後經逮捕到案仍施予減刑
    ，不啻有鼓勵民眾藐視法律之誤識，且對於在該條例施行前
    自動到案服刑完畢之受刑人，因無法享受減刑寬典，尤難謂
    平。為維護法律尊嚴及消彌上述不公平現象，爰明定依該條
    例應減刑之通緝犯，須於一定期限內自動歸案接受偵查、審
    判或執行，始能獲邀減刑寬典，固係就受通緝者適用減刑所
    為之條件限制；惟該條例係於96年7月4日制定公布，並於同
    年月16日生效施行，稽之該條例第5條之規定，應係指於該
    條例「生效施行前」經通緝，而未於96年12月31日前自動歸
    案者，不得依該條例之規定減刑而言；如係於該條例施行後
    之96年12月31日後之97年間始經通緝，並於其後經緝獲歸案
    或自動歸案者者，應不受該條不得減刑規定之限制。查被告
    犯罪時間係在96年4月24日以前，且其係於97年12月25日經
    臺灣臺南地方法院檢察署發佈通緝書，有該署97年12月25日
    南檢瑞偵崇緝字第3874號通緝書在卷足憑（見偵字第17874
    號卷第6頁），已在該條例生效施行後之96年12月31日以後
    ，揆之上開說明，自不受該條例第5條不得減刑規定之限制
    ，且被告又無同條例第3條不得減刑規定之適用，爰依同條
    例第2條第1項第3款規定，減其宣告刑之2分之1，並諭知易
    科罰金之折算標準。
據上論結，應依刑事訴訟法第369條第1項前段、第364條、第299
條第1項前段，刑法第2條第1項前段、第339條第1項、第30條第1
項、第2項、修正前刑法第41條第1項，修正前罰金罰鍰提高標準
條例第1條前段、第2條、中華民國96年罪犯減刑條例第2條第1項
第3款、第7條、第9條，判決如主文。
本案經檢察官張太龍到庭執行職務。
中    華    民    國    98    年    7     月    22    日
                  刑事第四庭    審判長法  官  吳志誠
                                      法  官  高明發
                                      法  官  陳珍如
以上正本證明與原本無異。
不得上訴。
                                      書記官  岑  玢
中    華    民    國    98    年    7     月    22    日
附錄：本判決論罪科刑條文
中華民國刑法第339條
（普通詐欺罪）
意圖為自己或第三人不法之所有，以詐術使人將本人或第三人之
物交付者，處5年以下有期徒刑、拘役或科或併科1千元以下罰金
。
以前項方法得財產上不法之利益或使第三人得之者，亦同。
前二項之未遂犯罰之。


司法院資訊處製作；財團法人民間司法改革基金會備份。
